【裁判字號】    98,訴,754
【裁判日期】    990519
【裁判案由】    分割共有物
【裁判全文】
臺灣新竹地方法院民事判決               98年度訴字第754號
原      告  庚○○
原      告  乙○○
被      告  辛○○○
被      告  丁○○
被      告  甲○○
被      告  戊○○
前列三人共同
兼訴訟代理  丁○○
人
被      告  己○○
被      告  丙○○
上列當事人間分割共有物事件，本院於民國99年4 月28日辯論終
結，判決如下：
    主  文
兩造共有坐落新竹縣新豐鄉○○○段一二五一地號土地（地目：
建，使用分區：特定農業區，使用地類別：甲種建築用地，面積
一九七○平方公尺），准予原物分割，其分割方式為：如附圖所
示B 部分（地號1251-B）面積二百五十三平方公尺、E 部分（地
號1251-E）面積一百四十六平方公尺均歸原告庚○○所有；如附
圖所示C 部分（地號1251-C）面積一百八十九平方公尺歸原告乙○○所有；如附圖所示A 部分（地號1251-A）面積七百九十八平
方公尺由被告辛○○○、丁○○、甲○○、戊○○、己○○、丙○○按應有部分十二分之一、十二分之一、十二分之一、十二分
之一、十二分之四、十二分之四維持共有。如附圖所示D 部分（
地號1251-D）面積二百九十平方公尺、F 部分（地號1251-F）面
積二百九十四平方公尺，由原告庚○○、乙○○、被告辛○○○
、丁○○、甲○○、戊○○、己○○、丙○○按其應有部分四分
之一、四分之一、二十四分之一、二十四分之一、二十四分之一
、二十四分之一、六分之一、六分之一維持共有。
訴訟費用由被告辛○○○、丁○○、甲○○、戊○○、己○○、
丙○○分別負擔二十四分之一、二十四分之一、二十四分之一、
二十四分之一、六分之一、六分之一，餘由原告庚○○負擔四分
之一、原告乙○○負擔四分之一。
    事實及理由
壹、程序方面：
一、按訴狀送達後，原告不得將原訴變更或追加他訴，但請求基
    礎事實同一者，不在此限，民事訴訟法第255 條第1 項第2
    款定有明文。經查，原告起訴時原聲明：兩造共有坐落新竹
    縣新豐鄉○○○段1251地號土地，1251-A面積821 平方公尺
    歸被告辛○○○等6 人共同取得。1251-B面積259.5 平方公
    尺、1251-E面積151 平方公尺歸原告庚○○取得，1251-C面
    積200.5 平方公尺歸原告乙○○取得。1251-D、1251-F由原
    告庚○○、乙○○各取得4 分之1 ，其餘4 分之2 由被告辛○○○等6 人共同取得。嗣於訴訟程序進行中變更訴之聲明
    ：同意如最新更正後之複丈成果圖所示面積方式分割即：如
    附圖所示B 部分（地號1251-B）面積253 平方公尺、E 部分
    （地號1251-E）面積146 平方公尺均歸原告庚○○所有；如
    附圖所示C 部分（地號1251-C）面積189 平方公尺歸原告乙○○所有；如附圖所示A 部分（地號1251-A）面積798 平方
    公尺由被告辛○○○、丁○○、甲○○、戊○○、己○○、
    丙○○按應有部分12分之1 、12分之1 、12分之1 、12分之
    1 、12分之4 、12分之4 維持共有。如附圖所示D 部分（地
    號1251-D）面積290 平方公尺、F 部分（地號1251-F）面積
    294 平方公尺、由原告庚○○、乙○○、被告辛○○○、丁○○、甲○○、戊○○、己○○、丙○○按其應有部分4 分
    之1 、4 分之1 、24分之1 、24分之1 、24分之1 、24分之
    1 、6 分之1 、6 分之1 之比例維持共有。核其請求基礎事
    實同一，參諸前揭規定，原告所為訴之變更，應予准許。
二、被告辛○○○、丁○○、甲○○、戊○○、己○○、丙○○
    經合法送達，未於最後言詞辯論期日到場，核無民事訴訟法
    第386 條所列各款情形，爰依原告聲請，由其一造辯論而為
    判決。
貳、實體方面：
一、原告起訴主張：
(一)、緣兩造共有坐落新竹縣新豐鄉○○○段1251地號土地（下稱
    系爭土地），地目：建，使用分區及使用地類別為特定農業
    區之甲種建築用地，面積1,970 平方公尺，兩造因繼承原因
    分別繼承上開土地，雙方經多次協議均無法達成共有土地分
    割。按「各共有人，除法令另有規定外，得隨時請求分割共
    有物」，民法第823 條第1 項前段定有明文。爰依兩造應有
    部分比例及使用位置請求分割如最新複丈成果圖所示，被告
    辛○○○等6 人應分得面積為798 平方公尺，原告庚○○應
    分得399 平方公尺、原告乙○○應分得189 平公尺，1251-D
    宗祠面積290 平方公尺、1251-F道路面積294 平方公尺由兩
    造共有，並聲明如主文第1 項所示。
(二)、對被告抗辯之陳述：
    被告未得原告同意興建農舍，亦未給原告租金，原告不同意
    補貼被告。
(三)、證據：
    提出土地登記簿謄本、地籍圖謄本、擬分割略圖、同意書為
    證。
二、被告陳述：
    被告辛○○○、丁○○、甲○○、戊○○、己○○、丙○○
    經合法送達，未於最後言詞辯論期日到場，其先前到庭陳述
    略以：
    同意原告（最新）分割方案，但裁判費負擔方式應合理，被
    告於系爭土地上建有房屋，希望分在房屋所在之土地上，原
    告分得之土地上有被告丙○○所有之農舍，希望原告補貼。
三、得心證之理由：
(一)、按各共有人，除法令另有規定外，得隨時請求分割共有物，
    但因物之使用目的不能分割或契約訂有不分割之期限者，不
    在此限，民法第823 條第1 項定有明文。次按，共有物之分
    割，依共有人協議之方法行之。分割之方法不能協議決定，
    或於協議後因消滅時效完成經共有人拒絕履行者，法院得因
    任何共有人之請求，命為下列分配：一、以原物分配於各共
    有人，但各共有人均受原物之分配顯有困難者，得將原物分
    配於部分共有人。二、原物分配顯有困難時，得變賣共有物
    ，以價金分配於各共有人；或以原物之一部分分配於各共有
    人，他部分變賣，以價金分配於各共有人。以原物分配時，
    如共有人中有未受分配，或不能按其應有部分受分配者，得
    以金錢補償之。以原物為分配時，因共有人之利益或其他必
    要情形，得就共有物之一部分仍維持共有。共有人相同之數
    不動產，除法令另有規定外，共有人得請求合併分割。共有
    人部分相同之相鄰數不動產，各該不動產均具應有部分之共
    有人，經各不動產應有部分過半數共有人同意，得適用前項
    規定，請求合併分割。但法院認合併分割為不適當者，仍分
    別分割之。變賣共有物時，除買受人為共有人外，共有人有
    依相同條件優先購買之權，有二人以上願優先承買者，以抽
    籤定之，98年1 月23日總統公布修正、同年7 月24日施行之
    民法第824 條定有明文。因此請求共有物之分割，應由法院
    依民法第824 條規定命為適當之分配，不受當事人主張之拘
    束，法院為共有物分割時，應斟酌共有物之性質、經濟效益
    及全體共有人之利益，並應符合公平原則，且社會利益亦應
    考慮在內。而各共有人在分割前之使用狀況，固應加以考量
    ，惟該使用狀況縱共有人間有分管之約定，法院亦不受其拘
    束。
(二)、原告主張系爭土地，地目：建，使用分區：特定農業區，使
    用地類別：甲種建築用地，面積1,970 平方公尺，係原告及
    被告所共有，應有部分為原告庚○○4 分之1 、原告乙○○
    4 分之1 、被告辛○○○、丁○○、甲○○、戊○○、己○○、丙○○各24分之1 、24分之1 、24分之1 、24分之1 、
    6 分之1 、6 分之1 之事實，業據其提出土地登記謄本、地
    籍圖謄本為證，復為被告等所不爭執，自堪信為真實。且系
    爭土地依其使用目的並無不能分割情形，而兩造亦無就系爭
    土地有不分割之協議，被告就此亦未爭執，兩造既就分割方
    法無法達成協議，原告訴請裁判分割共有物，於法自屬有據
    ，應予准許。
(三)、經查，系爭土地上如附圖所示A 上之房屋為被告辛○○○、
    丁○○、甲○○、戊○○、己○○、丙○○所有，屋後有豬
    舍等，附圖所示D 為兩造宗祠公廳，系爭土地邊緣有一小路
    可連接道路等情，業據本院會同兩造勘驗現場，並囑託新竹
    縣新湖地政事務所派員測量在案，有勘驗筆錄及土地複丈成
    果圖在卷可憑。是以如附圖所示之所示B 部分（地號1251-B
    ）面積253 平方公尺、E 部分（地號1251-E）面積146 平方
    公尺均歸原告庚○○所有；如附圖所示C 部分（地號1251-C
    ）面積189 平方公尺歸原告乙○○所有；如附圖所示A 部分
    （地號1251-A）面積798 平方公尺由被告辛○○○、丁○○
    、甲○○、戊○○、己○○、丙○○按其應有部分24分之1
    、24分之1 、24分之1 、24分之1 、6 分之1 、6 分之1 之
    比例維持共有。如附圖所示D 部分（地號1251-D）面積290
    平方公尺、F 部分（地號1251-F）面積294 平方公尺、由原
    告庚○○、乙○○、被告辛○○○、丁○○、甲○○、戊○○、己○○、丙○○按其應有部分4 分之1 、4 分之1 、24
    分之1 、24分之1 、24分之1 、24分之1 、6 分之1 、6 分
    之1 之比例維持共有。以上之分割方式，二造所分得之符合
    現行使用狀況，再參酌分割共有物之目的、經濟效益、公平
    均衡原則等一切因素，足認原告所主張之上揭分割方案應屬
    公平而可採，且被告亦同意該分割方案，爰判決如主文第1
    項所示。
四、末按，兩造就共有物分割方法不能達成協議時，固得由原告
    起訴請求裁判分割，然原告主張之分割方法，僅供法院參考
    ，就該部分並不生其訴有無理由之問題，況縱法院認原告請
    求分割共有物為有理由，依法定方法分割，然依民法第825
    條規定，分割後各共有人間就他共有人分得部分係互負擔保
    責任，即該判決尚非片面命被告負義務；遑論各共有人主張
    不同之分割方法，以致不能達成協議，無寧為其等伸張或防
    衛權利所必要，如僅因法院准原告分割共有物之請求，即命
    被告應負擔全部訴訟費用，不免失衡。從而，本件分割結果
    ，共有人既屬均蒙其利，茲斟酌全體共有人所受利益，並參
    酌其應有部分之比例，命全體共有人依如主文第2 項所示比
    例，分擔訴訟費用。
五、本件判決之基礎已臻明確，兩造其餘之攻擊、防禦方法及舉
    證，經審酌核與判決結果無影響，爰不一一予以論列，併此
    敘明。
六、訴訟費用負擔之依據：民事訴訟法第80條之1 、第85條第1
    項。
中    華    民    國    99    年    5     月    19    日
                  民事第一庭    法  官  林麗玉
以上正本係照原本作成。
如對本判決上訴，須於判決送達後20日內向本院提出上訴狀。
中    華    民    國    99    年    5     月    19    日
                                書記官  鄭明枝

司法院資訊處製作；財團法人民間司法改革基金會備份。
